【裁判字號】    89,訴,1443
【裁判日期】    900725
【裁判案由】    偽造文書等
【裁判全文】
臺灣臺北地方法院刑事判決                        八十九年度訴字第一四四三號
    公  訴  人  臺灣臺北地方法院檢察署檢察官
    被      告  庚○○
    選任辯護人  江淑卿律師
右列被告因偽造文書等案件，經檢察官提起公訴（八十九年度調偵字第三二號），本
院判決如左：
    主      文
庚○○行使偽造私文書，足以生損害於他人，處有期徒刑肆月。如附表所示偽造之印
章、印文及署押均沒收。又行使變造私文書，足以生損害於他人，處有期徒刑拾月。
應執行有期徒刑壹年。如附表所示偽造之印章、印文及署押均沒收。
    事      實
一、緣庚○○與甲○○、乙○○（甲○○與乙○○二人為堂兄弟關係）三人於民國八
    十七年九月間，欲合資在桃園縣大溪鎮與丙○○在丙○○兄弟等人共有之土地上
    合建房屋，而因丙○○所有坐落桃園縣大溪鎮○○段粟子園小段上欲進行合建之
    土地欠缺與道路之適當聯絡，如需與道路聯絡則需行經隔鄰丁○○所有之土地，
    庚○○與丙○○乃於八十七年九月及十月間出面向丁○○表示可否購買其土地之
    道路通行權，惟經丁○○表示拒絕，詎庚○○竟基於為自己不法所有之犯意，明
    知丁○○並未答應將其所有坐落桃園縣大溪鎮○○段粟子園小段第四七之二號土
    地之土地道路通行權出賣，而在八十七年十一月三日先在不詳地點偽造丁○○之
    印章一枚，復蓋用該偽造之丁○○印章及偽造丁○○署押（偽造之印文共陸枚、
    偽造之署押共二枚），而偽造完成載明由丁○○以其名義，將前開土地之道路
    通行權以新台幣（以下同）每坪一萬零五百六十元之代價出賣予甲○○、乙○○
    及庚○○及簽訂該協議書時，由買受人交付定金十萬元等意旨之一式二份買賣
    契約書私文書後，持往台北縣新店市○○路○段一五一巷六號五樓甲○○之住處
    ，向甲○○行使，足以生損害於丁○○，並向甲○○施以詐術佯稱丁○○已經答
    應將前開土地之道路通行權出賣，且已經由其先行支付十萬元之訂金予出賣人丁○○等語，希望甲○○依當初所應允之合夥出資條件，由甲○○、乙○○二人支
    付該十萬元訂金之三分之二，使甲○○因此陷於錯誤，誤認為庚○○確已交付丁○○十萬元之訂金，而交付庚○○六萬六千元，庚○○即因此詐得六萬六千元得
    手。
二、庚○○於八十七年十月間，又與甲○○、乙○○合資向戊○○購買其所有坐落桃
    園縣平鎮市○○○段第一０二之一地號及同地段第一０二之三地號二筆土地，約
    定購買土地後在其上興建房屋出售，土地先暫時登記在甲○○及乙○○名下，庚○○則負責僱工興建房屋，並由庚○○代表甲○○、乙○○出面與戊○○簽訂買
    賣契約。庚○○竟又因經濟情況不佳，缺錢花用，而另行起意基於為自己不法所
    有之犯意，明知其代表甲○○、乙○○出面與戊○○訂立前開土地之買賣契約，
    於簽約時僅需交付戊○○一百一十萬元之定金，竟於八十七年十一月十八日在台
    北縣新店市○○路○段一五一巷六號五樓甲○○之住處，向甲○○施用詐術佯稱
    翌日與戊○○簽訂契約，必需交付戊○○一百九十萬元之定金，請甲○○先支付
    一百五十三萬元以為支應，使甲○○因此陷於錯誤，而簽發三紙面額各為一百一
    十萬元、十五萬元及二十八萬元，合計為一百五十三萬元之支票交予庚○○，庚○○乃自甲○○處因此詐得四十三萬元。八十七年十一月十九日庚○○與戊○○
    就前開土地簽訂買賣契約時，因雙方約定之買賣總價金為五百五十萬元，且約定
    之定金僅為一百一十萬元，其乃僅交付戊○○一百一十萬元之定金，而庚○○為
    能取信甲○○表示前開土地買賣之總價金為六百三十萬元及交付戊○○之定金為
    一百九十萬元，竟於八十七年十一月二十日，在其當時位於台北縣新店市○○路
    ○段二五九號二樓之住處，擅自將其代表甲○○、乙○○與戊○○簽訂之買賣契
    約私文書中，關於第三條買賣價金由五百五十萬元塗改變造為六百三十萬元、
    第四條由買受人交付戊○○之定金由一百一十萬元塗改變造為一百九十萬元及
    在付款明細表之簽約定金欄，將戊○○收受之定金數額由一百一十萬元塗改變
    造為一百九十萬元後，持往甲○○前開住處向甲○○行使，以資取信其確實已交
    付戊○○一百九十萬元之定金，足以生損害於戊○○、甲○○及乙○○。
三、嗣經甲○○發覺丁○○並未將其前開土地之道路通行權出賣，又自戊○○處得知
    前開土地之買賣價金為五百五十萬元及戊○○僅收受一百一十萬元之定金，方知
    受騙，而知上情。
四、案經甲○○訴由台灣板橋地方法院檢察署呈請台灣高等法院檢察署核轉台灣台北
    地方法院檢察署檢察官偵查起訴。
    理      由
一、右揭事實一之部分中，關於被告有與告訴人甲○○及甲○○之堂兄乙○○，於八
    十七年九月間，欲合資在桃園縣大溪鎮與丙○○在丙○○兄弟等人共有之土地上
    合建房屋，而因丙○○所有欲進行合建之土地欠缺與道路之適當聯絡，如需與道
    路聯絡則需行經隔鄰丁○○所有之土地，被告與丙○○乃於八十七年九月及十月
    間出面向丁○○表示可否購買其土地之道路通行權，惟經丁○○表示拒絕乙節，
    已為被告所是認，核與證人丙○○及丁○○於本院調查中就此部分所供述之情節
    相符（本院九十年五月二十四日審判筆錄參照），亦與告訴人甲○○所供稱其確
    實有與被告及其堂兄去看過丙○○之土地，要進行合建，被告並曾表示這筆合建
    之土地如經過丁○○之土地，將較為容易進出之情節相符，而被告亦不否認有草
    擬出丁○○將前開土地之道路通行權出賣與甲○○、乙○○及其之契約一份（即
    為台灣板橋地方法院檢察署八十八年度偵字第一一三三五號偵查卷第五頁至第六
    頁之契約）持向告訴人甲○○行使，並向告訴人甲○○取得六萬六千元之事實（
    本院九十年四月十二日第一次審判筆錄參照），核亦與告訴人甲○○就此部分事
    實所供述之情節相符，惟矢口否認有任何行使偽造私文書及詐欺取財之犯行，辯
    稱：我拿契約書給甲○○看的時候，並沒有買賣雙方當事人之簽名蓋章，我是跟
    甲○○說，我拿十萬元去給丁○○，如果簽的成就把通行權買起來，簽不成就算
    了云云，惟查：
  (一)前開以丁○○為出賣人名義，出賣前開土地道路通行權之買賣契約書上有關丁○○之印章、印文及署押，均非丁○○本人之印章及由丁○○本人簽名，而屬偽造
    ，且丁○○從未將其所有該筆土地出賣，已據丁○○於檢察官偵查及於本院調查
    時供述明確（台灣台北地方法院檢察署八十九年度調偵字第三二號偵查卷第十八
    頁至第十九頁訊問筆錄及本院八十九年十一月十日訊問筆錄參照），先予敘明。
  (二)次查被告於向告訴人甲○○出示前開買賣契約書時，該買賣契約書之當事人簽章
    欄、騎縫處上已各有丁○○之印文及署押，且被告係向告訴人甲○○表示丁○○
    已經答應出賣前開土地之道路通行權，並由其墊付十萬元之定金，希望告訴人甲○○依照當時約定之出資比例，由其交付其與乙○○應負擔之該十萬元定金之三
    分之二，其即交付六萬六千元予被告，惟事後發現丁○○並未有出賣該筆土地道
    路通行權，方知受騙等情，已由告訴人甲○○於本院調查時供述甚詳，被告雖一
    再辯稱其把契約書拿給告訴人甲○○看時，並沒有丁○○之簽名、蓋章，且係向
    告訴人甲○○表示先拿十萬元給丁○○，看得否簽成該契約，惟衡諸一般國民交
    易法則，以被告此種居於類似告訴人甲○○代理人之地位向告訴人甲○○出示該
    買賣契約書，如果不是出賣人丁○○已經在該契約書簽名蓋章用印，表示願意出
    賣該筆土地之道路通行權，並已於簽訂契約時向買受人收取十萬元之定金，相信
    普通人不會輕易相信出賣人已經表示確實將買賣之標的出賣並已向買受人之代理
    人收取定金，而一定係被告向告訴人甲○○出示行使該買賣契約書時，其上有關
    丁○○之簽名蓋章均已完成，告訴人甲○○才會誤認為丁○○已經答應要將該筆
    土地之道路通行權出賣及已向被告收取十萬元之定金，而交付被告六萬六千元，
    告訴人甲○○此部分之指訴，除有前開經丁○○所證稱為偽造之買賣契約一份得
    以補強其指訴外，其指訴並與國民一般交易經驗法則相符，堪信為真實，反而被
    告之辯解比較違背前開國民一般交易經驗法則，而難認為可採，而被告並非丁○○本人，其竟偽造丁○○之印章及署押，而偽造完成前開買賣契約書後，復持之
    以向告訴人甲○○行使，自足以生損害於丁○○，此部分之事證明確，被告犯有
    此部分之犯行，堪以認定。
二、右揭事實二之部分中，關於被告有與告訴人甲○○及其堂兄乙○○合資向戊○○
    購買前述土地，並由其代表甲○○、乙○○出面與戊○○簽訂買賣契約，並有於
    前述時地向告訴人甲○○收取三紙面額合計為一百五十三萬元之支票，而被告與
    戊○○就前述土地簽訂買賣契約時，雙方約定之總價金為五百五十萬元，簽約時
    由被告交付定金一百一十萬元給戊○○收受，嗣被告將前開買賣契約書中之買賣
    總價金由五百五十萬元塗改變造為六百三十萬元、將由買受人交付戊○○之定金
    由一百一十萬元塗改變造為一百九十萬元及在付款明細表之簽約定金欄，將戊○○收受之定金數額由一百一十萬元塗改變造為一百九十萬元後，持往告訴人甲○○前開住處向甲○○行使等事實，已為被告所不否認，核與告訴人甲○○、證人
    戊○○所供述之情節相符，並有前開土地之原始買賣契約及經被告變造之買賣契
    約二份在卷可稽（前述台灣板橋地方法院檢察署偵查卷第九頁至第十六頁參照）
    ，惟被告矢口否認有任何行使變造私文書及詐欺取財之犯行，辯稱：我把買賣總
    價金及定金之數額作這樣子的更改，是當著甲○○及乙○○之面前做的，他們也
    同意，目的是要保障我的出資額云云，惟查：
    告訴人甲○○及其堂兄乙○○於本院調查中一再供稱並沒有被告辯稱所謂已經得
    其二人之同意，可以將前開土地買賣契約書予以塗改變造之情，且告訴人甲○○
    自檢察官偵查程序伊始，即一再表明被告係向其表示要交付出賣人戊○○共一百
    九十萬元之定金，依照被告之辯解，如果告訴人甲○○、乙○○同意其將買賣總
    價金塗改變造為六百三十萬元，日後萬一告訴人甲○○以該份塗改變造後之契約
    向出賣人戊○○出示，而戊○○所執有者為總價金五百五十萬元、定金為一百一
    十萬元之另一份契約，豈不增加買賣雙方當事人之困擾及徒增法律關係之複雜？
    被告此種辯解又明顯違反常理，反而告訴人甲○○之指訴與常情不相違背，復有
    前開由被告變造之契約書擔保告訴人甲○○此部分之指訴，堪信告訴人甲○○之
    指訴為屬可信，而被告既然明知出賣人戊○○於簽訂契約時，僅會收取一百一十
    萬元之定金，竟向告訴人甲○○施用詐術佯稱表示要交付戊○○一百九十萬元之
    定金，要告訴人甲○○先拿出一百五十三萬元以為支應，使告訴人甲○○因此陷
    於錯誤，而交付被告一百五十三萬元，被告並於收受告訴人甲○○所交付之一百
    五十三萬元後，僅將其中之一百一十萬元充為定金，交予戊○○，其因此乃向告
    訴人甲○○詐得四十三萬元，亦可堪認定，而被告並未得到前開土地買賣雙方當
    事人戊○○、甲○○及乙○○之同意，即擅自變造該買賣契約書中前開金額後，
    持之以向甲○○行使，自足以生損害於戊○○、甲○○及乙○○，此部分之事證
    明確，被告犯有此部分之犯行，亦堪以認定。
三、按被告庚○○就事實欄第一部分所記載之行為，核係犯刑法第二百十六條、第二
    十條之行使偽造私文書罪及第三百三十九條第一項之詐欺取財罪。被告所犯上開
    上開二罪，俱屬故意犯，且有方法、結果之牽連犯關係，依刑法第五十五條規定
    ，應從一重之刑法二百十六條、第二百十條之行使偽造文書罪處斷。被告偽造丁○○之印章、蓋用偽印文及偽造丁○○之署押於前開偽造買賣契約私文書上而偽
    造完成該私文書之行為，係屬偽造私該文書之部分行為，不另構成偽造印章、印
    文及偽造署押之罪（最高法院四十四年台上字第八六四號判例、四十八年台上字
    第一二二七號判例參照）；另其偽造私文書而後行使，該偽造私文書之低度行為
    應為行使之高度行為所吸收，亦不另論罪（最高法院六十九年台上字第六九五號
    判例參照）。
四、按被告庚○○就事實欄第二部分所記載之行為，核係犯刑法第二百十六條、第二
    十條之行使變造私文書罪及第三百三十九條第一項之詐欺取財罪。被告所犯上開
    上開二罪，俱屬故意犯，且有方法、結果之牽連犯關係，依刑法第五十五條規定
    ，應從一重之刑法二百十六條、第二百十條之行使變造文書罪處斷。被告變造私
    文書而後行使，該變造私文書之低度行為應為行使之高度行為所吸收，亦不另論
    罪。
五、被告庚○○所犯前開刑法二百十六條、第二百十條之行使偽造文書罪及刑法二百
    十六條、第二百十條之行使變造私文書罪二罪，犯意各別，構成要件互異，應分
    論併罰。公訴人漏未斟酌被告所犯上開二罪係分別起意，而認被告係基於概括犯
    意而為之連續犯，容有未洽，應予說明。爰審酌被告之犯罪動機、目的、犯罪手
    段暨其智識程度、犯後態度等一切情狀，各量處如主文所示之刑，並依刑法第五
    十一條第五款規定，合併定其應執行之刑。
四、如附表所示之丁○○印章（並無積極證據證明已經滅失）及丁○○之署押、印文
    ，如前所述均屬偽造，均應由本院依刑法第二百十九條規定不問屬於犯人與否，
    予以宣告沒收。
五、公訴意旨另以：被告庚○○於八十七年十一月、十二月間，基於為自己不法所有
    之概括犯意，向甲○○施以詐術佯稱需給付聘請建築師繪圖之費用，甲○○不疑
    有詐，遂於其住處交付七萬五千元予庚○○等語，因認被告董清暘涉有刑法第三
    百三十九條第一項之詐欺取財罪嫌。按犯罪事實應依證據認定之，無證據不得推
    定其犯罪事實，刑事訴訟法第一百五十四條定有明文。又事實之認定，應憑證據
    ，如未能發現相當證據，或證據不足以證明，自不能以推測或擬制之方法，為裁
    判基礎（最高法院四十年台上字第八六號判例參照）。而告訴人之告訴，係以使
    被告受刑事訴追為目的，是其陳述是否與事實相符，仍應調查其他證據以資審認
    （最高法院五十二年台上字第一三００號判例參照）。且認定犯罪事實所憑之證
    據，雖不以直接證據為限，間接證據亦包括在內，然而無論直接證據或間接證據
    ，其為訴訟上之證明，須於通常一般之人均不致有所懷疑，而得確信其為真實之
    程度者，始得據為有罪之認定，倘其證明尚未達到此一程度，而有合理之懷疑存
    在而無從使事實審法院得有罪之確信時，即應由法院為諭知被告無罪之判決（最
    高法院七十六年台上字第四九八六號判例參照）。本件公訴人認被告涉有此部分
    之犯行，其所依憑之證據及理由無非係以被告自承雖曾聘請建築師繪圖，惟迄尚
    未給付費用，核與證人即建築師己○○所供述之情節相符，被告竟以此為理由向
    告訴人甲○○請款，顯係施用詐術使告訴人甲○○交付財物為據。訊據被告固不
    否認有以前開理由向告訴人甲○○表示要付給建築師己○○繪圖之費用，並由告
    訴人甲○○處取得七萬五千元之事實，核與告訴人甲○○就此部分所供述之情節
    相符，惟堅決否認有任何詐欺財之犯行，辯稱：我請建築師畫圖，本來就應該給
    人家錢，並非本來不應支出之款項等語。本院經查：
    證人即建築師己○○於檢察官偵查及於本院調查時均明確供稱被告確實有在八十
    七年間，委託其進行位於桃園縣平鎮市之土地規劃設計事宜（前開台灣台北地方
    法院檢察署偵查卷第四一頁反面至第四二頁訊問筆錄及本院八十九年十二月一日
    訊問筆錄參照），則被告既然確實有委託建築師己○○進行土地規畫設計，而己○○建築師亦確實為被告多次繪圖、設計（外放被告提出之被證一至被證九參照
    ），則依照被告與建築師間之委任契約，被告本來就對己○○建築師負有給付其
    報酬之義務，則被告以此向告訴人甲○○稱需付給建築師繪圖之費用，何來施用
    詐術之理，被告所為自與刑法上詐欺取財罪之構成要件未有該當，惟公訴人認被
    告此部分行為與本院前述對其論罪科刑部分中之詐欺取財部分，有裁判上一罪之
    連續犯關係，爰不另對被告此部分為檢察官所起訴之行為為其無罪之諭知，應予
    說明。
據上論斷，應依刑事訴訟法第二百九十九條第一項前段，刑法第二百十六條、第二百
十條、第三百三十九條第一項、第五十五條、第五十一條第五款、第二百十九條，罰
金罰鍰提高標準條例第一條前段，判決如主文。
本案經檢察官蔡佳玲到庭執行職務
中      華      民      國    九十      年      七      月    二十五    日
                                  臺灣臺北地方法院刑事第三庭
                                      法  官  葉  建  廷
右正本證明與原本無異。
如不服本判決，應於判決送達後十日內向本院提出上訴狀 (應附繕本) ，上訴於
臺灣高等法院。
                                      書記官  許  婉  如
中      華      民      國    九十      年      七      月    二十五    日
附錄本案論罪科刑法條全文：
中華民國刑法第二百十六條：
行使第二百十條至第二百十五條之文書者，依偽造、變造文書或登載不實事項或使登
載不實事項之規定處斷。
中華民國刑法第二百十條：
偽造、變造私文書，足以生損害於公眾或他人者，處五年以下有期徒刑。
中華民國刑法第三百三十九條：
條意圖為自己或第三人不法之所有，以詐術使人將本人或第三人之物交付者，處五年
以下有期徒刑、拘役或科或併科一千元以下罰金。
以前項方法得財產上不法之利益或使第三人得之者，亦同。
前二項之未遂犯罰之。
附表：
┌───┬─────┬───────┬────────────────┐
│編  號│  名    稱│  數        量│  備                          註│
├───┼─────┼───────┼────────────────┤
│  １  │  偽造之張│  壹        顆│  蓋用於台灣板橋地方法院檢察署八│
│      │  春水印章│              │  十八年度偵字第一一三三五號偵查│
│      │          │              │  卷第五頁至第六頁農牧地買賣契約│
│      │          │              │  書上之印章                    │
├───┼─────┼───────┼────────────────┤
│２  │  偽造之張│  貳        枚│  仝右契約書立契約書人簽章欄上（│
│      │  春水署押│              │  壹式貳份，每份壹枚）          │
├───┼─────┼───────┼────────────────┤
│  ３  │  偽造之張│  陸        枚│  仝右契約書之表明立協議書人欄、│
│      │  春水印文│              │  騎縫處及簽章欄上所蓋用之丁○○│
│      │          │              │  印文（壹式貳份，每份枚）    │
└───┴─────┴───────┴────────────────┘


司法院資訊處製作；財團法人民間司法改革基金會備份。
